【裁判字號】    94,訴,2048
【裁判日期】    950420
【裁判案由】    營利事業所得稅
【裁判全文】
臺北高等行政法院判決
                                     94年度訴字第02048號
                              .
原      告  開元食品工業股份有限公司
代  表  人  甲○○（董事長）
訴訟代理人  柯翠婷（會計師）
被      告  財政部臺北市國稅局
代  表  人  張盛和（局長）
訴訟代理人  乙○○
上列當事人間因營利事業所得稅事件，原告不服財政部中華民國
94年5 月5 日台財訴字第0930059086號訴願決定（案號：第
00000000號），提起行政訴訟。本院判決如下：
    主  文
原告之訴駁回。
訴訟費用由原告負擔。
    事  實
一、事實概要：原告民國（下同）91年度營利事業所得稅結算申
    報，原列報購置自動化設備適用投資抵減稅額新臺幣（下同
    ）554,540 元、研究與發展支出適用投資抵減稅額8,811,
    777 元，合計抵減稅額9,366,317 元，被告初查略以：原告
    申報之研究與發展支出適用投資抵減稅額計算有誤，因其前
    2 年度並無列報研究與發展支出投資抵減情事，故計算投資
    抵減稅額時，並無前2 年研發經費平均數可言，予以調減投
    資抵減稅額3,598,142 元，核定抵減稅額為5,768,175 元。
    原告不服，申請復查，經被告以93年9 月2 日財北國稅法字
    第0930222333號復查決定，駁回其申請，提起訴願，亦遭決
    定駁回，遂向本院提起行政訴訟。
二、兩造聲明：
  (一)原告聲明：
    1.訴願決定及原處分均撤銷。
    2.訴訟費用由被告負擔。
  (二)被告聲明求為判決：
    1.駁回原告之訴。
    2.訴訟費用由原告負擔。
三、兩造之爭點：
  原告主張促產條例立法意旨在鼓勵公司投入更多的研究發展支
  出，且前後投入之差額愈多者，抵減愈多，被告所適用投資抵
  減辦法第5 條之限縮規定，增加母法所未有之限制，損害納稅
  義務人抵減稅額權益，顯然違法，是否可採？
  (一)原告主張：
    1.按「公司得在投資於研究與發展及人才培訓支出金額百分
      之35限度內，抵減當年度應納營利事業所得稅額；公司當
      年度研究發展支出超過前2 年度研發經費平均數，或當年
      度人才培訓支出超過前2 年度人才培訓經費平均數者，超
      過部分得按百分之50抵減當年度應納營利事業所得額；當
      年度不足抵減時，得在以後4 年度內抵減之」。為行為時
      促進產業升級條例（下稱促產條例）第6 條所明定。其立
      法意旨在鼓勵公司投入比前2 年度平均數更多的研究發展
      支出，且前後投入之差額愈多者，抵減愈多。但公司研究
      與發展及人才培訓支出適用投資投資抵減辦法（下稱投資
      抵減辦法）第5 條第2 項規定：「前項所稱前2 年度研發
      經費平均數，指公司申報抵減年度前連續2 課稅年度，經
      稅捐稽徵機關核准予適用投資抵減之研究與發展支出金額
      之平均數」。投資抵減辦法擅將其前2 年度研發經費平均
      數限縮於經稅捐機關核定數內，顯已違反促產條例之立法
      意旨，並增加法律所未加之限制，故該投資抵減辦法第5
      條第2 項有關前2 年度研發經費平均數限縮為經稅捐稽徵
      機關核定准予適用抵減之研究與發展支出金額之平均數之
      規定，顯已逾越促產條例母法之規定及違反促產條例之立
      法意旨，應屬無效。
    2.原告前連續2 課稅年度雖無經稅捐稽徵機關核定准予適用
      投資抵減之研究與發展支出，但基於前揭鼓勵比前2 年度
      投資更多研發經費之立法意旨，原告本年度大量投資17,
      623,556元以響應政府推動促進產業自動化及電子化而促
      進產業升級。若原告前2課稅年度經稽徵機關核定之研發
      支出僅區區壹萬元，則按上開投資抵減辦法計算將可抵減8,
      809,736 元【計算式：17,623,555 元×25﹪×1/12+17,
      623,555 元×30﹪×11/12 ＋〔（17,623,555元－10,000
       元）× （25﹪×1/12＋20﹪×11/12）〕 ＝8,809,736
      元】。現原告雖前2 課稅年度無經稽徵機關核定之研發支
      出，但為響應政府政策，而大量投資研發支出，卻反而只
      能抵減5,768,175 元。據此顯見該投資抵減辦法第5 條第
      2 項顯然違反鼓勵產業大量投入比以前年度還多研發經費
      之立法意旨，且增加促產條例本法所未加之限制。
    3.原告前2 年度未列報研究與發展適用投資抵減金額，故其
      前2 年度申報及核定之研發經費平均數為零。依據投資抵
      減辦法第5 條第1 項之規定；申報年度研發經費支出總金
      額17 ,623,556 元，減除前2 年度研發經費平均數零後之
      金額即為17,623,556元。計算如下：17,623,556元-0元
      =17, 623,556元。按投資抵減辦法並未規定其前2 年度無
      核定之研發經費或為零者，不得適用超過部分按百分之50
      抵減。經查促產條例第6 條第2 項有關「超過部分得按百
      分之50抵減」之規定，其立法意旨主在加重鼓勵投入比以
      前年度更多之研發經費。若前2 年度全無研發經費，本年
      度為促進產業升級而大量投入，則更符合其立法意旨。原
      告前2 年度雖無核定之研發經費，但本年度為響應政府美
      意，而更加大量投資。卻因被告曲解法律，而不能享有加
      重之投資抵減，顯有違立法意旨。假設原告前2 年度研發
      經費平均數為10,000元，按上開公式計算即可多抵減3,
      596,101 元即：（17,623,556-10,000）*（25% ×1/12+
      20% ×11/12）=3 ,596,101 ， 但若前2 年度平均數為零
      或無平均數者即不可抵減，顯然嚴重違反比例原則。
    4.行政院依據促產條例第6 條第4 項訂定投資抵減辦法，但
      投資抵減辦法卻擅自將「前2 年度研發經費平均數」限縮
      為經稅捐稽徵機關核定准予適用投資抵減之研究與發展支
      出金額之平均數，顯已增加促產條例所未加之限制，而逾
      越母法之規定，並違反促產條例之立法意旨，故投資抵減
      辦法第5 條第2 項前段「前項所稱前2 年度研發經費平均
      數，指公司申報抵減年度前連續2 課稅年度，經稅捐稽徵
      機關核定准予適用投資抵減之研究與發展支出金額之平均
      數」之規定應屬無效。
  (二)被告主張：
    1.原告91年度營利事業所得稅結算申報，原申報購置自動化
      設備適用投資抵減稅額554,540 元、研究與發展支出適用
      投資抵減稅額8,811,777 元，合計抵減稅額為9,366,317
      元。被告初查略以：因原告前2 年度並未列報研究與發展
      支出適用投資抵減情事，故計算投資抵減稅額時，並無前
      2年研發經費平均數可言，故原告所申報之研究與發展支
      出適用投資抵減稅額計算有誤，依前揭投資抵減辦法第5
      條及財政部92年9 月17日臺財稅字第0920455185號函釋規
      定，調減投資抵減稅額3,598,142 元，核定抵減稅額為
      5,768, 175元。
    2.查促產條例第6 條第2 項規定，其立法意旨係對公司持續
      性投資於研究與發展，就其「超過」前2 年度研發經費平
      均數者，加重之租稅獎勵。至「前2 年度研發經費平均數
      」定義為何，為免徵納雙方於適用及認定上滋生疑義，其
      定義及適用範圍宜以明定，行政院爰依促產條例第6 條第
      4 項之立法授權，於投資抵減辦法第5 條第2 項明定：所
      稱前2 年度研發經費平均數係指公司申報抵減年度前連續
      2 課稅年度，經稅捐稽徵機關核定准予適用投資抵減之研
      究與發展支出金額之平均數。原告所訴投資抵減辦法第5
      條第2 項規定，顯已違反促產條例之立法意旨，並增加法
      律所未加之限制乙節，容有誤解，先予敘明。至原告訴稱
      略以，設若前2 課稅年度僅投資區區壹萬元，按投資抵減
      辦法將可抵減8,809,736 元，現因前2 課稅年度無稽徵機
      關核定之研究支出，卻反而只能抵減5,768,175 元乙節，
      查原告前2 課稅年度，並無經稅捐稽徵機關核定准予適用
      投資抵減之研究與發展支出，為原告所不爭，本諸租稅法
      律主義，並揆諸投資抵減辦法第5 條第1 項及財政部0920
      455185號函釋規定，當無支出總金額超過前2 年度研發經
      費平均數者，超過部分得按50% 抵減當年度應納營利事業
      所得稅額規定之適用，是原核定並無違誤，原告復執前詞
      爭執，仍難認有理由，委無足採。
    理  由
一、按「．．公司得在投資於研究與發展及人才培訓支出金額
    35% 限度內，自當年度起5 年內抵減各年度應納營利事業所
    得稅額；公司當年度研究發展支出超過前2 年度研發經費平
    均數，或當年度人才培訓支出超過前2 年度人才培訓經費平
    均數者，超過部分得按50% 抵減之。．．第1 項及第2 項投
    資抵減之適用範圍、核定機關、申請期限、申請程序、施行
    期限、抵減率及其他相關事項，由行政院定之。」為行為時
    促產條例第6 條第2 項及第4 項所明定。次按「本辦法所稱
    研究與發展之支出，包括公司為研究新產品或新技術、改進
    生產技術、改進提供勞務技術及改善製程所支出之下列費用
    ：．．．」、「公司投資於第2 條所稱研究與發展之支出，
    在同一課稅年度內得按30% 抵減當年度應納營利事業所得稅
    額；支出總金額超過前2 年度研發經費平均數者，超過部分
    得按50% 抵減當年度應納營利事業所得稅額；當年度應納營
    利事業所得稅額不足抵減者，得在以後四年度應納營利事業
    所得稅額中抵減之。前項所稱前2 年度研發經費平均數，指
    公司申報抵減年度前連續二課稅年度，經稅捐稽徵機關核定
    准予適用投資抵減之研究與發展支出金額之平均數。其因公
    司合併，合併後存續或新設公司於計算合併當年度之前2 年
    度研發經費平均數時，應將消滅公司於合併前連續二課稅年
    度，經稅捐稽徵機關核定該2 年度准予適用投資抵減之研究
    與發展支出金額併入計算。」為投資抵減辦法第2 條及第5
    條所明定。復按「一、『公司研究與發展及人才培訓支出適
    用投資投資抵減辦法』第5 條第2 項或第6 條第2 項有關公
    司申報抵減年度前連續2 課稅年度，所稱之『2 課稅年度』
    ，係指含括24個月之完整2 課稅年度。其未達24個月者，該
    研究與發展或人才培訓之支出，應無上開辦法第5 條第1 項
    或第6 條第1 項有關支出總金額超過前2 年度研究與發展或
    人才培訓經費平均數者，超過部分得按50% 抵減當年度應納
    營利事業所得額之適用。二、本令發布日前尚未核課確定之
    案件，有其適用，已核課確定之案件，不予變更。」亦經財
    政部92年9 月17日臺財稅字第0920455185號函釋有案。上開
    函釋，係財政部基於職權所為釋示，未逾越法律規定，自可
    適用。
二、原告91年度營利事業所得稅結算申報，原列報購置自動化設
    備適用投資抵減稅額554,540 元、研究與發展支出適用投資
    抵減稅額8,811, 777元，合計抵減稅額9,366,317 元，被告
    初查略以：原告申報之研究與發展支出適用投資抵減稅額計
    算有誤，因其前2 年度並無列報研究與發展支出投資抵減情
    事，故計算投資抵減稅額時，並無前2 年研發經費平均數可
    言，予以調減投資抵減稅額3,598,142 元，核定抵減稅額為
    5,768,175 元。原告不服，循序申請復查，提起訴願，均遭
    決定駁回，復起訴主張促產條例立法意旨在鼓勵公司投入更
    多的研究發展支出，且前後投入之差額愈多者，抵減愈多，
    被告所適用投資抵減辦法第5 條之限縮規定，增加母法所未
    有之限制，損害納稅義務人抵減稅額權益，顯然違法，詳如
    其起訴狀事實欄所載理由等語。
三、查原告經營鮮奶、咖啡、糖、果汁、飲料等其他食品雜貨批
    發買賣及鮮奶油球加工製造買賣等業務，91年度營利事業所
    得稅結算，委任部鉅會計師辦理查核簽證申報，原列報購置
    自動化設備適用投資抵減稅額554,540 元，研究與發展支出
    適用投資抵減稅額8,811,777 元，合計投資抵減稅額9,366,
    317 元，經被告審查，以首揭促產條例第6 條第2 項規定之
    立法意旨，係對公司持續性投資於研究與發展，就其超過前
    二年度研究經費平均數者，加重之租稅獎勵，至「前二年度
    研發經費平均數」之定義為何，為免適用及認定發生疑義，
    促產條例第6 條第4 項授權由行政院於投資抵減辦法第5 條
    第2 項規定：所稱前二年度研究經費平均數係指公司申報抵
    減年度前連續二課稅年度，經稅捐稽徵機關核定准予適用投
    資抵減之研究與發展支出金額之平均數，本件原告前二課稅
    年度並未列報及經稅捐稽徵機關核定准予適用投資抵減之研
    究與發展支出，為原告所不否認，自無投資抵減辦法第5 條
    第1 項支出總金額超過前二年度研究經費平均數者，超過部
    分得按百分之五十抵減當年度應納營利事業所得稅額規定之
    適用，原告之上開申報計算有誤，乃予調減投資抵減稅額
    3,59 8,142元，核定抵減稅額為5,768,175 元 (見原處分卷
    挑選科目查核及核定通知書調整法令暨依據說明書)， 揆諸
    首揭規定及說明，自無不合。原告主張投資抵減辦法第5 條
    第2項 規定，增加母法所未加之限制乙節，經核係其主觀對
    法令之誤解，洵不足採。
四、綜上說明，本件被告就原告91年度營利事業所得稅之核定處
    分，並無違誤，訴願決定，予以維持，亦無不合，原告起訴
    意旨，非有理由，應予駁回。
五、據上論結，本件原告之訴為無理由，依行政訴訟法第98條第
    3項前段，判決如主文。
中    華    民    國    95    年    4     月    20    日
               第  一  庭  審 判 長 法  官  王立杰
                                    法  官  黃清光
                                    法  官  黃本仁
上為正本係照原本作成。
如不服本判決，應於送達後20日內，向本院提出上訴狀並表明上
訴理由，如於本判決宣示後送達前提起上訴者，應於判決送達後
20日內補提上訴理由書（須按他造人數附繕本）。
中    華    民    國    95    年    4     月    25    日
                                   書記官  黃倩鈺


司法院資訊處製作；財團法人民間司法改革基金會備份。
